臺灣高等法院高雄分院刑事判決　　　　　　　　　九十三年度上更(一)字第六八號
　　　上　訴　人
　　　即　被　告　甲○○
　　　選任辯護人　洪文佐
右上訴人因偽造文書等案件，不服臺灣屏東地方法院八十八年度訴字第三七號中華
民國八十九年一月二十七日第一審判決（起訴案號：臺灣屏東地方法院檢察署八十四
年度偵字第二四七六號），提起上訴，經最高法院第一次發回更審，本院判決如左：
      主  文
原判決撤銷。
甲○○無罪。
      理  由
一、公訴意旨略以：被告甲○○於民國八十一年九月二十五日，與丁○○、丙○○、
    乙○○○所委託之代理人即告發人戊○○，就坐落屏東縣恆春鎮○○段二七八之
    二、二七八之九地號二筆土地，簽定不動產買賣契約，每坪新台幣（下同）一萬
    五千元，總價三千六百二十八萬五千元，而甲○○因另與庚○○（按於八十七年
    十月七日去世）合夥出資購買上開土地，定金六百萬元由庚○○支付，甲○○為
    取信庚○○並賺取差價牟利，明知丁○○、丙○○、乙○○○未委託己○○為出
    賣代理人，竟於八十一年九月二十九日，冒用丁○○、丙○○及乙○○○之名義
    為出賣人，己○○為出賣代理人，與庚○○以其子辛○○為買受人，簽訂不動產
    買賣契約書，並偽刻丁○○、丙○○、乙○○○之印章，蓋於上開契約書，載明
    每坪三萬元，總價七千二百五十七萬元，持交庚○○，足生損害於丁○○、丙○○、乙○○○、己○○。因認被告涉犯刑法第二百十六條、第二百十條之行使偽
    造私文書罪嫌。
二、按犯罪事實應依證據認定之，無證據不得認定其犯罪事實，又不能證明被告犯罪
    者，應諭知無罪之判決，刑事訴訟法第一百五十四條第一項、第三百零一條第一
    項定有明文。又按刑事訴訟法上所謂認定犯罪事實之證據，係指足以認定被告確
    有犯罪行為之積極證據而言，如未能發現相當證據或證據不足以證明，自不能以
    推測或擬制之方法，以為裁判基礎（最高法院二十九年上字第三一０五號、四十
    年台上字第八十六號判例意旨足參）；再按認定不利於被告之事實，須依積極證
    據，苟積極證據不足為不利被告之認定時，即應為有利於被告之認定，更不必有
    何有利之證據，亦有最高法院三十年上字第八一六號判例意旨可參。
三、公訴人認被告甲○○涉有前揭行使偽造私文書犯行，係以被害人丁○○、丙○○
    、己○○證述上開契約書之簽名、印章非渠等所有，及有卷附該契約書影本、收
    據足稽，且卷附合夥契約書亦載明付款方式援用八十一年九月二十九日之買賣契
    約書之付款方式各節為據。然訊據上訴人即被告甲○○否認有何被訴行使偽造私
    文書犯行，辯稱：其與庚○○所簽立前開合夥契約書時，因未細看內容，不知載
    有引用該每坪三萬元買賣契約及地主代理人為己○○等；又卷附八十一年九月二
    十九日之每坪三萬元買賣契約影本，非伊叫黃紫桂書寫所偽造，亦未偽刻地主等
    人印章，伊亦無向庚○○提出而行使，而庚○○均未曾出庭作證等語。
四、經查：
(一)、被害人丁○○、丙○○、己○○等人，於偵查及本院前審固均指述「渠等未曾於
    八十一年九月二十九日，簽署該份價款每坪三萬元，以辛○○與地主丁○○等人
    之代理人己○○名義之不動產買賣契約」等語，又該份買賣契約影本（見偵一卷
    第十八至二一頁），經原審連同證人黃紫桂當庭書寫筆跡及黃紫桂於原審之信函
    等件，送請刑事警察局鑑定結果，認該三份文件之字跡屬同一人所有，雖有該局
    八十八年十二月十三日刑鑑字第１３２４９０號、八十八年十二月十七日刑鑑字
    第１３４１８５號鑑驗通知書在卷（原審卷第一四一、一六一頁），然此僅足以
    證明該份買賣契約，係由證人黃紫桂所書寫及未經被害人丁○○等人同意之事實
    。
(二)、卷附合夥契約書固有載明「付款方式援用八十一年九月二十九日之買賣契約所載
    之付款方式」等情（見偵一卷第十五頁），而該份合夥契約之另一當事人庚○○
    則於八十七年十月七日去世（見本院更一卷第九三頁之庚○○個人基本資料），
    雖證人辛○○（庚○○之子）於本院證述「不清楚合夥契約內容筆跡，是否為其
    父所寫」（見本院更一卷第一０二頁），然經本院比對證人辛○○於原審所提出
    庚○○生前筆跡文件（即代管契約書），其中關於「所有權」、「中華民國」等
    字跡之運筆、勾勒特徵，堪認係屬同一人即庚○○字跡，（見偵一卷第十四至十
    六頁、原審卷第四八、四九頁），從而前開付款方式之記載，既由庚○○所寫，
    自難逕以告發人所陳：「合夥契約所載總價高達七千餘萬元，被告怎會未曾細看
    內容」（見本院更一卷第一一一頁），而為不利被告之佐認，公訴人以此佐為被
    告偽造前開八十一年九月二十九日買賣契約書之證據，即有未洽。至於卷附收據
    （見偵一卷第十七頁），係屬被告收訖庚○○給付渠等合夥購地之六百萬元價款
    證明，亦不能執此為認定被告即有偽造前開買賣契約之不利認定。
(三)、告發人於偵查中所提出其與庚○○生前之電話錄音帶（見偵一卷第五頁反面、偵
    二卷第十頁後附之信封，均取出放置於偵查錄音帶存放袋內）及紀錄（見偵一卷
    第五五至五七頁、偵二卷第二三至二七頁）為證，雖經本院當庭播放卷附電話錄
    音帶，並據證人辛○○到庭證實確屬其父聲音，且核此對話內容大致與卷附紀錄
    所載相符（見本院更一卷第一００、一０一頁），而此電話錄音紀錄所載之「黃
    經理」（即證人黃紫桂）於原審及本院前審固亦到庭指證「前開八十一年九月二
    十九日買賣契約，除辛○○簽名、地址外，係其於八十一年九月間，任職友聯塑
    鋼股份有限公司時，經被告提出空白契約，再以口述方式，由其書寫契約中除辛○○簽名、地址外之內容」（見原審卷第九六頁、本院上訴卷第八六、八七、一
    四六、一四七頁）等情在卷，然：
１、上開偽造之買賣契約所載日期為八十一年九月二十九日，而證人黃紫桂亦稱係當
    日所寫（見本院上訴卷第一四六頁），但原審向勞工保險局查詢結果，黃紫桂係
    於八十一年十月一日至同年月十九日，始有友聯塑鋼股份有限公司（下稱友聯公
    司）向勞工保險局投保之明細資料（見原審卷第一三二頁），則證人黃紫桂如何
    得於任職前即受被告之委託代書前開偽造之買賣契約，縱令證人黃紫桂早於八十
    一年九月間即任職（而係未及辦理投保），然衡諸常情，被告倘係早有偽造該份
    買賣契約意圖，豈有任意逕以口述方式，而由任職未及一月之新進員工黃紫桂代
    筆偽造，又依證人黃紫桂所證，其於書寫買賣契約時並未見到庚○○（見本院上
    訴卷第一四六頁），則證人黃紫桂與庚○○應非熟識，庚○○何以知悉該份偽造
    買賣契約係出自黃紫桂之手？何況，證人黃紫桂所證：「其任職友聯公司接受面
    試時，係被告與庚○○在場」一節，亦經本院傳訊證人莊哲揮（友聯公司副總經
    理）到庭否認在卷（見本院卷第一０八頁），是證人黃紫桂對被告不利之指證上
    情，尚難遽信。
２、公訴意旨執以認定被告係因與庚○○合夥購買上開土地，為自庚○○處多賺取差
    價，而偽造前開買賣契約等情，果真如此，被告理應不會於偽造該份買賣契約時
    ，即有機會使庚○○知悉有偽造「每坪三萬元」之情，但證人辛○○於偵查、原
    審及本院均證述：「買賣契約承買人欄，是伊簽的，其父以伊名字與甲○○訂約
    」（見偵(一)卷第八九頁正、反面）、「買賣契約書上伊簽名，是其父拿給伊簽的
    」（見原審卷第二九頁反面）、「其父給伊簽名、寫地址，寫完後還給其父；在
    被告公司裡簽的，其父及被告都在場」（見本院更一卷第一０二、一０五頁），
    顯然庚○○對於其交付其子辛○○簽名時，該份買賣契約已載有「每坪三萬元」
    一節，應屬知悉，則被告又如何得以偽造該份買賣契約，欲向庚○○多賺差價。
    此外，證人辛○○亦證述其簽名後，即未再看到該份契約，亦不知原本何在（見
    本院卷第一０二頁），而告發人亦均稱該份買賣契約影本係庚○○所交付（見偵
    一卷第一０四頁反面、偵二卷第九頁、本院更一卷第四十頁），則公訴人僅以該
    份契約「影本」為證，尚難佐以認定被告即有涉犯被訴犯行，何況，關於被告被
    訴持該偽造買賣契約書向庚○○行使部分，並非告發人戊○○親身與聞之事實，
    乃傳聞之詞，此等告發意旨亦難證實。
３、證人辛○○於本院雖證述「被告曾經說黃紫桂係其僱用職員」（見本院更一卷第
    一０三頁），然證人梁慧珠於本院前審結證：「八十八年十月二十六日當天，我
    陪甲○○到屏東地方法院出庭，當時我不認識黃紫桂，若黃紫桂係甲○○公司之
    員工，她應該認識甲○○，怎可能不和我們打招呼」等語（見本院上訴卷第一○
    七頁），又證人黃紫桂對此說詞，亦證實「其至屏東地院作證時，有見到甲○○
    ，卻未打招呼（其認為沒有打招呼必要）」（見本院上訴卷第一四七頁），則證
    人黃紫桂果真係被告所僱請職員，豈有顯示如上情節。另被告確有投資友聯公司
    一節，雖經證人李再興、王怡雅證實在卷（見原審卷第一八一、一八二頁），而
    證人莊哲揮於本院證述「被告係友聯公司主要負責人，公司應聘員工係由另一名
    負責財務男性面試」等語（見本院更一卷第一０五、一０六頁），則亦難證明證
    人黃紫桂係由被告所面試僱用之事實。
４、按犯罪事實應依證據認定之，不得以被告反證不成立或其辯解為虛偽，持為認定
    犯罪之論據（最高法院八十二年度台上字第二三八九號判決意旨足參），本件被
    告曾辯稱其未投資友聯公司，固與前開認定事實有背，但揆諸前開說明，不能逕
    認被告即有行使偽造私文書犯行；另被告於偵查所供「曾以每坪三萬元之價格出
    售該二筆土地予庚○○，庚○○並交付六百萬元之訂金，嗣因庚○○表示太貴而
    未購買」等語（見偵一卷第十、三六頁），係屬被告與庚○○關於本件系爭土地
    之合夥約定事宜，亦無從作為對被告不利之認定。
五、綜上所述，公訴人所舉各節，無從認定被告有何行使偽造私文書犯行，其他又無
    積極證據足以證明被告有此被訴犯行，被告犯罪自屬不能證明。從而原判決未予
    詳究前情，遽為被告有罪之判決，自有未合。被告提起上訴指摘原判決不當，為
    有理由，應將原判決撤銷改為被告無罪之判決。
據上論斷，應依刑事訴訟法第三百六十九條第一項前段、第三百六十四條、第三百零
一條第一項，判決如主文。
本案經檢察官方娜容到庭執行職務。
中      華      民      國      九十三    年      四      月    三十    日
                              臺灣高等法院高雄分院刑事第八庭
                                  審判長法官  江泰章
                                        法官  裕斗
                                        法官  張意聰
右正本證明與原本無異。
如不服本判決應於收受本判決後十日內向本院提出上訴書狀，其未述上訴理由者，
並得於提起上訴後十日內向本院補提理由書狀（均須按他造當事人之人數附繕本)「
切勿逕送上級法院」。
                                      書記官  張文斌
中      華      民      國      九十三    年      四      月    三十    日
